【裁判字號】    92,台上,2269
【裁判日期】    920424
【裁判案由】    違反森林法
【裁判全文】
最高法院刑事判決                              九十二年度台上字第二二六九號
    上  訴  人  甲○○
    選任辯護人  黃慕容律師
右上訴人因違反森林法案件，不服台灣高等法院台南分院中華民國八十九年十月三十
一日第二審更審判決︵八十九年度上更(一)字第四七一號，起訴案號：台灣台南地方法
院檢察署八十六年度偵字第四四二八、六四九四號︶，提起上訴，本院判決如左：
    主  文
原判決撤銷，發回台灣高等法院台南分院。
    理  由
本件原判決認定上訴人甲○○自民國七十六年十一月三十日起至八十三年間連續占用
如其附圖一斜線部分所示之台南縣玉井事業區第八十三國有林班地一一．九二公頃︵
不包括其在上開林班地承租之一．七三公項部分︶，並在其上設有如其附圖二所示之
豬舍、倉儲、羊舍、車棚、土雞城等工作物，以飼養豬、羊及經營餐飲業圖利。因而
撤銷第一審科刑判決，改判適用修正前森林法第五十一條第一項論處上訴人連續於他
人森林內擅自設置工作物罪刑。固非無見。
惟查：︵一︶、有罪之判決書，就被告主張對其有利之證據不予採納者，依刑事訴訟
法第三百十條第二款之規定，應說明其理由，否則即屬判決理由不備之違法。上訴人
於第一審即辯稱其使用之上開土地，係屬台南縣南化鄉○○段一０一三之一號土地，
地目為旱，並非林班地，其早於六十五年一月間即開始使用等語，並提出上訴人之子
陳安然名義之農戶申請承租公有耕地調查審核處理表等影本為證︵第一審卷第十三頁
至第二十二頁︶。依上開農戶申請承租公有耕地調查審核處理表「鄉公所查報情形」
欄上確載於六十五年一月間即開始使用，地上作物為椰子、芒果等，並有該南化鄉公
所民政課人員之核章。又台南縣玉井地政事務所八十六年八月五日八十六所二字第０
三一０九號函載如原判決附圖一所示之斜線部分土地︵即上訴人所占用之土地︶，經
核對係屬台南縣南化鄉○○段一０一三之一號土地，其地目為旱，而依所附之地目變
更核定結果通知影本，係於八十一年五月六日核定變更；另證人即該所人員毛俊仁、
林英雄於第一審亦結證係經依法辦理地目變更，毛俊仁並提出國有原野地與區外保安
林解除地地籍、實地調查表影本可稽︵第一審卷第二十九頁至第四十九頁、第五十八
頁、第六十二頁、第六十三頁、第七十二頁︶。上揭證據資料，似指系爭土地於八十
一年五月間變更為旱地，如果已非森林無訛，上訴人縱嗣後有占用行為，此部分自不
能依修正前之森林法第五十一條第一項論罪，而屬有利於上訴人之證據，原判決未就
此說明不予採納之理由，自有理由不備之違法。︵二︶、科刑之判決書，須將認定之
犯罪事實詳記於事實欄，然後於理由欄內逐一說明其所憑之證據及認定之理由，使事
實與理由兩相一致，否則即為理由矛盾；倘事實欄已有敘及，而理由欄內未加說明，
即屬理由不備，其判決當然均為違背法令。原判決事實認定上訴人係於七十六年十一
月三十日起至八十三年間連續占用系爭土地，設置上開工作物等，但於理由內並未說
明其認定所憑之證據，亦有理由不備之違法。又原判決於理由欄三指上訴人自白農舍
係於八十三年後始陸續搭建︵原判決第三頁倒數第三行︶；但依卷內資料，上訴人於
偵查中先後供稱土雞城蓋了六年，養豬場蓋了十五、六年，雞場蓋了八至十年，倉儲
蓋了十至十六年，羊舍及車棚蓋了十五、六年，雞舍蓋了八至十年，土雞城蓋了五、
六年︵偵字第四四二八號卷第七頁正面、第十三頁反面︶，於原審仍稱蓋了十六、七
年︵原審更(一)卷第二十六頁︶，非謂係於八十三年後始陸續搭建，原判決此部分採證
亦與卷內證據不符，有理由矛盾之違誤。又依證人毛俊仁提出之國有原野地與區外保
安林解除地地籍、實地調查表影本︵第一審卷第六十三頁︶，於地目變更時之指界人
印文似為陳安然︵即上訴人之子︶，則當時是否即有上開工作物存在，上訴人是否即
已占用系爭斜線部分土地使用？此與認定上訴人上開所供使用時間是否屬實，及其犯
罪最後時間與應負之罪責等至有關係，原審未予調查釐清，亦有證據調查未盡之違法
。以上，或為上訴意旨所指摘，或為本院得依職權調查之事項，應認原判決仍有撤銷
發回更審之原因。
據上論結，應依刑事訴訟法第三百九十七條、第四百零一條，判決如主文。
中      華      民      國    九十二    年      四      月    二十四    日
                              最高法院刑事第十二庭
                                  審判長法官  張  淳  淙
                                        法官  謝  俊  雄
                                        法官  蘇  振  堂
                                        法官  張  春  福
                                        法官  呂  丹  玉
      右正本證明與原本無異
                                              書  記  官
中      華      民      國    九十二    年      五      月      一      日


司法院資訊處製作；財團法人民間司法改革基金會備份。
